【裁判字號】    96,易,3095
【裁判日期】    971119
【裁判案由】    詐欺
【裁判全文】
臺灣臺北地方法院刑事判決              96年度易字第3095號
公  訴  人  臺灣臺北地方法院檢察署檢察官
被      告  丁○○
            己○○
上列被告因詐欺案件，經檢察官聲請以簡易判決處刑（96年度偵
字第20098號），本院認不宜以簡易判決處刑，改依通常程序審
理，及移送併辦（臺灣基隆地方法院檢察署96年度偵字第5185號
、97年度偵字第523號），本院判決如下：
    主  文
丁○○幫助共同意圖為自己不法之所有，以詐術使人將本人之物
交付，處有期徒刑參月，如易科罰金，以新臺幣壹仟元折算壹日
。
己○○幫助共同意圖為自己不法之所有，以詐術使人將本人之物
交付，處有期徒刑肆月，如易科罰金，以新臺幣壹仟元折算壹日
。
    事  實
一、丁○○、己○○得預見提供己有金融機構帳戶予他人使用，
    有遭他人持以詐欺取財犯罪工具之虞，仍不違其本意，竟基
    於幫助詐欺取財之未必故意，丁○○將其於民國96年7月3日
    所申設之華南商業銀行雙園分行（下稱華南商銀雙園分行）
    000000000000號帳戶存摺、金融卡、金融卡密碼，於96年7
    月8日前某日在不詳處所，交付並告知予一姓名年籍不詳成
    年人。己○○與綽號「小陳」成年男子聯繫，基於同一幫助
    取財之未必故意，在基隆市○○區○○路45號，於96年7月5
    日下午3時許，將其所有國泰世華商業銀行股份有限公司城
    東分行（下稱國泰世華城東分行）000000000000號帳戶、臺
    北富邦商業銀行西松分行（下稱富邦商銀西松分行）000000
    000000號帳戶交付予受「小陳」指示收取存摺、金融卡之綽
    號「小賴」成年男子，復於同年月6日中午12時30分許，在
    同址將其所有之新竹商業銀行三民分行（嗣改制為渣打國際
    商業銀行股份有限公司三民分行，下稱渣打銀行三民分行）
    00000000000號帳戶存摺、金融卡、金融卡密碼，交付並告
    知予「小賴」。上開姓名年籍不詳成年人與「小賴」、「小
    陳」即共同意圖為自己不法之所有，分別於：(1)96年7月6日
    下午5時40分許，以電話向戊○○佯稱其於雅虎奇摩網站購
    物付款方式設定有誤，致戊○○陷於錯誤，於同日晚間7時1
    9分許、7時21分許，在桃園縣桃園市○○路33號臺北富邦商
    業銀行桃園分行，依序匯新臺幣（下同）5萬元、4萬4千元
    至己○○富邦商銀西松分行帳戶。(2)96年7月8日某時許，以
    電話向丙○○詐稱網路拍賣匯款設定有誤，致其陷於錯誤，
    於同日下午在址設臺北市○○區○○街250號臺北醫學大學
    校內ATM、臺北車站內某處ATM分匯2,122元（起訴書誤載為2
    ,139 元）、29,985元（起訴書誤載為30,002元）至己○○
    國泰世華城東分行帳戶及29,985元至丁○○華南商銀雙園分
    行帳戶。(3)96年7月8日晚間7時30分許，以電話向乙○○佯
    稱網路拍賣交易匯款設定有誤，致其陷於錯誤，而於同日晚
    間11時18分許、11時21分許在臺北縣新莊市○○路879之17
    號渣打銀行依序匯5萬1千元、5千元至己○○渣打銀行三民
    分行帳戶。各筆款項於匯入後均旋以金融卡提款方式悉數領
    盡。嗣戊○○、丙○○、乙○○察覺有異報警處理，始循線
    查悉上情。
二、案經臺北市政府警察局內湖分局報請臺灣士林地方法院檢察
    署檢察官呈請臺灣臺北地方法院檢察署檢察官偵查起訴，本
    院認不宜以簡易判決處刑，改依通常程序審理及臺灣基隆地
    方法院檢察署移送併案審理。
    理  由
壹、證據能力：
    證人即被害人戊○○、丙○○、乙○○於警詢之陳述及乙○○於偵查中向檢察官所為之陳述，均係被告以外之人於審判
    外之陳述，惟乙○○偵查中陳述業經具結，復查無顯不可信
    之情，而當事人於本院準備程序就其餘陳述均未爭執其證據
    能力，亦未聲請傳訊，顯放棄行使詰問權，本院審酌該言詞
    陳述作成時情況，並無違法或不當之處，適為本案證據，依
    刑事訴訟法第159條之1第2項、第159條之5第2項規定，應具
    證據能力。至其餘憑以認定本案犯罪事實之非供述證據（詳
    後述），查無違反法定程序取得之情，依同法第158條之4規
    定反面解釋，亦具證據能力。
貳、實體部分：
一、訊據被告丁○○、己○○固坦承上開帳戶為其申設，被告己○○則供認：伊與小陳聯繫交付存摺、金融卡，伊交付存摺
    、金融卡並告以金融卡密碼予受小賴，伊於96年7月5日、同
    年月6日在基隆市○○區○○路45號，先後交付國泰世華城
    東分行富邦商銀西松分行渣打銀行三民分行等情，惟均矢口
    否認有何幫助詐欺取財犯行，被告丁○○辯稱：該帳戶係伊
    應徵加油站工作，對方要求伊開設之薪資帳戶，且伊存摺、
    金融卡係置於車上被竊遺失；而被告己○○則辯稱：伊與小
    陳聯繫申辦信用貸款而交付並告知存摺、金融卡、金融卡密
    碼予小賴，伊亦係受害者云云。惟查：
(一)小賴、小陳與某姓名年籍不詳成年人，於上開各時向被害人戊○○、丙○○、乙○○詐稱網路交易匯款設定有誤，致渠等陷
  於錯誤，依序於前述時間各匯前述金額款項至被告2人帳戶，
  惟匯入後均旋以金融卡提款方式經悉數領盡各情，業經證人即
  被害人戊○○、丙○○、乙○○證述屬實，復有被告2人帳戶
  開戶資料及存款往來明細表【臺灣臺北地方法院檢察署96年度
  偵字第20098號卷（下稱甲○偵卷）第18至22頁、臺灣士林地
  方法院檢察署96年度偵字第12904號卷（下稱士檢偵卷）第123
  至130頁、132至135頁、137至140頁】、被害人丙○○存摺明
  細（甲○偵卷第30至32頁）、自動櫃員機交易明細單（士檢偵
  卷第55頁、110頁）在卷為證，足認小賴、小陳與某姓名年籍
  不詳成年人確以被告2人帳戶詐欺取財之事實。
(二)依下列各節，足認被告2人係基於幫助詐欺取財之未必故意，
  而交付帳戶存摺、金融卡並告知金融卡密碼予他人：
1.依金融機構存戶領款作業程序，存戶ATM臨櫃提款除晶片金融
  卡外，尚須金融卡密碼始得為之，堪認該成年人除持有被告丁○○存摺、金融卡外，尚知悉被告金融卡密碼。惟個人帳戶密
  碼具極高私密性，一般人均秘而不宣，是除經己身告知，實難
  為外人所知，惟該成年人卻得以金融卡提款方式悉數領盡匯款
  ，堪認被告丁○○除交付存摺、金融卡外，並告以金融卡密碼
  ，是認被告丁○○應係主動告以金融卡密碼。
2.衡施行詐術之人為使其不法行為所取財物必歸其所有，當未逕
  自取用非基於原帳戶所有人意思而脫離其持有之帳戶，以防帳
  戶所有人逕自領出款項或掛失帳戶，致其處心積慮所取財物卻
  反由帳戶所有人不勞而獲或帳戶經凍結而一切均歸徒勞之風險
  ，是必確保該帳戶之管領及使用業經原所有人同意。而一般人
  均妥善保管帳戶存摺、金融卡，若遭竊或不慎遺失，必向金融
  機構申請掛失或報警，避免個人財產權益受不測損害或遭不法
  之徒用為犯罪工具。被告2人均辯稱：有掛失帳戶云云。惟查
  ，華南商業銀行雙園分行97年4月3日華雙存字第09700097號函
  謂：該戶（即被告丁○○華南商銀雙園分行帳戶）於96年7月1
  7日向本行客服中心掛失金融卡，存摺查無掛失紀錄等語（本
  院卷第38頁）。而國泰世華城東分行97年2月25日國世城東字
  第0970000007號函、富邦商銀西松分行97年5月28日北富銀西
  松金服字第9760002000號函、渣打銀行三民分行97年9月16日
  渣打商銀三民字第09700434號函（本院卷第33、59、64頁）所
  示，被告己○○僅就國泰世華城東分行帳戶於案發後之96年7
  月9日申請掛失金融卡，其餘2個帳戶皆無掛失紀錄。渠等竟甘
  冒帳戶內款項遭他人領取或將該帳戶用以不法犯罪之風險，僅
  申請掛失金融卡而未申請掛失存摺，足徵被告2人就該帳戶之
  去向毫不在意，應係主動交付他人管理使用無訛。又被告2人
  均於被害人所匯款項遭金融卡悉數領盡後始掛失金融卡，有交
  易查詢單在卷為憑，堪認渠等係確認該帳戶內款項經他人領取
  後始為掛失，益徵被告2人知悉其所交付之帳戶係供他人收款
  所用。
3.被告丁○○辯稱：伊申設此帳戶係應徵加油站工作，對方要求
  伊開設之薪資帳戶云云，惟其於本院審理程序自承：加油站當
  時並未叫伊上班等語（本院卷75頁正面及背面）。惟依一般公
  司應徵員工之流程，斷無於決定錄取員工與否前即要求應徵人
  員開立薪資帳戶之理，是其上開所辯云云，已難盡信；況依被
  告丁○○自承：伊於96年7月申設該帳戶時，尚有中國信託、
  郵局、臺北富邦銀行帳戶（本院卷第75頁），被告丁○○其時
  已另有3個帳戶足供一般人正常存提匯兌之用之情形下，仍甘
  冒帳戶存摺、金融卡保管收存不易而徒增遺失、遭竊之風險，
  竟仍申設本案帳戶，且於開設後旋於當日領出開戶存款1千元
  ，使當日帳戶餘額僅寥寥50餘元，足認被告丁○○顯無意使用
  該帳戶，益徵其係確認己無須使用該帳戶且帳戶餘額所剩無幾
  後，始交付帳戶之事實，至堪認定，被告丁○○所辯係遺失而
  非交付他人云云，顯係狡卸之詞，洵無足採。
4.被告己○○自承：伊現職為國稅局七堵稽徵所約僱人員，伊有
  10幾年之工作經驗，先前也有找過代辦貸款，伊93年辦過新竹
  商銀貸款、94年、95年有辦過國泰世華貸款，94年係辦臺北富
  邦銀行貸款（本院卷第49頁背面、76頁），堪認被告己○○就
  核貸與否取決於借款人資力及償債能力、有無提供足額擔保品
  等節當知之甚稔。而金融機構或理財公司是否核貸，係依借款
  人資力、信用及償債能力之優劣為斷，惟均毋需提供個人帳戶
  金融卡及密碼，亦即除要求借款人提供個人相關身分證明及財
  力證明文件外，並無要求借款人提供己之帳戶金融卡及金融卡
  密碼以審核償債能力優劣之必要與可能；復參酌被告己○○於
  交付富邦商銀西松分行、渣打銀行三民分行帳戶予小賴前，即
  旋領出開戶存款1千元，使各該帳戶餘額依序為0元、78元，其
  欲供以申辦貸款之帳戶竟為餘額0元或不足百元之帳戶，亦與
  申貸應提供充分資力憑以獲得良好信用評估進而申貸成功之貸
  款常情相違。況被告己○○交付金融卡並告知金融卡密碼，則
  於核貸撥款時，豈不讓該持有金融卡並知悉金融卡密碼之人得
  以輕易領走其所申貸之款項，是足認被告己○○交付並告知金
  融卡及金融卡密碼，顯非供以貸款，其所辯係申貸始交付云云
  ，顯係飾卸之詞，無足採信。又被告己○○所提中國時報分類
  廣告（臺灣基隆地方法院檢察署96年度偵字第5185號卷第7頁
  ），因乏通聯紀錄可資佐證，尚難僅執此遽為有利於被告己○○之認定。
5.一般人自行向金融機構申請開設帳戶，原則上並無特殊限制及
  困難，故需用帳戶者原得以己之名義申請而無向他人收集帳戶
  之必要；且時下以人頭帳戶詐騙被害人匯款之行為甚為猖獗，
  此經媒體廣為報導，政府機關及各金融機構尚多次呼籲民眾應
  謹慎控管己有帳戶且勿交付個人帳戶以免淪為不法犯罪之幫助
  工具，是依一般人智識及社會生活經驗，極易認知收受帳戶者
  悖於常情未使用己之帳戶而使用他人帳戶，顯為遂行存提款紀
  錄不易循線追查之目的，自可產生該收受帳戶者係用於不法犯
  罪之合理懷疑。衡被告丁○○、己○○均具一定智識程度，又
  有工作經驗，而具相當社會生活經驗之成年人，就上情絕難諉
  為不知，是其雖無「小陳」、「小賴」、該姓名年籍不詳成年
  人使用存摺、金融卡、金融卡密碼必持以詐欺取財之確信，惟
  仍交付並告知之，顯就該人縱用以詐欺取財一節，予以容認，
  堪認渠等有幫助詐欺取財之未必故意甚明，是本案事證明確，
  其幫助詐欺取財犯行，洵堪認定，均應依法論科。
二、按刑法上之幫助犯，係對於犯罪與正犯有共同之認識，而以
    幫助之意思，對於正犯資以助力，而未參與實施犯罪之行為
    者而言。被告基於幫助詐欺取財之未必故意，而交付帳戶存
    摺、金融卡並告知金融卡密碼之詐欺取財罪構成要件以外之
    行為，核其所為，係犯刑法第30條第1項前段、第339條第1
    項幫助詐欺取財罪，為幫助犯，爰依刑法第30條第2項減輕
    其刑。檢察官起訴書犯罪事實欄雖未就被害人戊○○、乙○○遭詐欺部分（即臺灣基隆地方法院檢察署96年度偵字第51
    85號移送併辦意旨書犯罪事實欄所載內容）予以敘明，惟該
    部分與已敘明部分，屬同一幫助詐欺取財犯行，為同一案件
    ，自係起訴效力所及，本院應併予審理。又被告己○○僅有
    一幫助行為，雖正犯為3次詐欺行為，就被告己○○而言，
    僅有1次犯罪行為，仍僅成立一幫助犯之罪（最高法院96年
    度臺非字第245號判決意旨參照）。爰審酌被告2人均無前科
    ，有臺灣高等法院被告前案紀錄表在卷為證，素行尚可；惟
    提供帳戶予他人犯罪使用之幫助犯行，使收受帳戶者憑恃犯
    罪追查不易而肆無忌憚，助長詐欺取財之歪風，顯對社會財
    貨秩序、正常經濟交易安全及人民財產權構成嚴重危害，增
    加被害人尋求救濟之困難，且於政府機關及各金融機構多所
    宣導勿交付個人帳戶以免淪為不法犯罪之幫助工具，卻仍交
    予他人使用，顯徵其對法令禁止規範之嚴重漠視心態；又飾
    詞狡辯，犯後態度欠佳，且未賠償被害人所受損害，足認其
    毫無悔意，兼衡被害人匯款金額及被告2人犯罪動機、目的
    、手段、生活狀況等一切情狀，分別量處如主文所示之刑，
    並均諭知易科罰金折算標準。
據上論斷，依刑事訴訟法第452條、第299條第1項前段，刑法第3
39條第1項、第30條第1項前段、第2項、第28條、第41條第1項前
段，刑法施行法第1條之1第1項、第2項前段，判決如主文。
本案經檢察官郭騰月到庭執行職務。
中    華    民    國    97    年    11    月    19    日
                    臺灣臺北地方法院刑事第14庭
                        審判長法  官  蔡坤湖
                              法  官  沈君玲
                              法  官  陳琪媛
以上正本證明與原本無異。
如不服本判決，應於判決送達後10日內向本院提出上訴狀（應抄
附繕本並附上訴理由）。告訴人或被害人如對於本判決不服者，
應具備理由請求檢察官上訴，其上訴期間之計算係以檢察官收受
判決正本之日期為準。
                              書記官  陳豪達
中    華    民    國    97    年    11    月    19    日
附錄法條全文：
中華民國刑法第339條
意圖為自己或第三人不法之所有，以詐術使人將本人或第三人之
物交付者，處5年以下有期徒刑、拘役或科或併科1千元以下罰金
。
以前項方法得財產上不法之利益或使第三人得之者，亦同。
前二項之未遂犯罰之。


司法院資訊處製作；財團法人民間司法改革基金會備份。
